臺灣板橋地方法院刑事判決　　　　　　　99年度易字第3512號
公　訴　人　臺灣板橋地方法院檢察署檢察官
被　　　告　王善聰
上列被告因詐欺案件，經檢察官提起公訴（99年度偵字第27802
號），及移送併辦（臺灣臺中地方法院檢察署99年度偵緝字第24
80號），本院判決如下：
    主  文
王善聰幫助意圖為自己不法之所有，以詐術使人將本人之物交付
，處有期徒刑貳月，如易科罰金，以新臺幣壹仟元折算壹日。
    事  實
一、王善聰明知社會上詐騙事件層出不窮，且依其智識程度，可
    預見將其所有之金融機構帳戶之存摺、提款卡及密碼提供予
    不詳之他人使用，可能幫助該他人以其帳戶從事財產犯罪作
    為詐欺取財之用，竟在該結果之發生不違背其本意之情形下
    ，基於幫助他人詐欺取財之不確定故意，於民國99年7 月26
    日前某時（起訴書誤載為99年7 月28日前某時），在不詳處
    所，將其在桃園縣大園鄉○○路63號第一商業銀行大園分行
    開設之00000000000000號帳戶（下稱第一銀行大園分行帳戶
    ）之存摺、提款卡及密碼等物，一併交付予真實姓名年籍不
    詳之成年人，以此方式幫助該名成年人所屬詐欺集團成員為
    詐欺取財之犯行。嗣該成年人士所屬詐欺集團成員於取得王
    善聰所交付之上開帳戶之存摺、提款卡及密碼後，即基於意
    圖為自己不法所有之犯意，先後於：
（一）99年7 月26日某時許，冒名網路購物服務人員及郵局員工
      ，撥打電話向曾翊旎佯稱伊因先前利用網路購物交易有誤
      ，將付款方式誤設為分期付款，須操作自動櫃員機以辦理
      取消云云，致曾翊旎信以為真而陷於錯誤，遂於同日依指
      示操作自動櫃員機，然並未成功轉帳，上開詐騙集團成員
      又接續於同年月28日下午6 時38分許，以電話向曾翊旎佯
      稱須操作第一商業銀行之自動櫃員機以辦理取消分期付款
      設定云云，致曾翊旎信以為真而陷於錯誤，遂於同日晚間
      6 時38分許，至臺北市○○區○○路456 號，依指示操作
      第一商業銀行之自動櫃員機，先自其郵局帳戶內提領新臺
      幣（下同）41,000元，再依指示將上開金額全數存入上開
      王善聰第一銀行大園分行帳戶內，旋遭該詐欺集團成員提
      領一空。嗣因曾翊旎發覺其郵局帳戶內短少41,000元，始
      知受騙，並報警處理。
（二）99年7 月28日下午6 時許，冒名奇摩拍賣網路購物服務人
      員及郵局人員，撥打電話向梁怡惠佯稱伊因先前於奇摩拍
      賣利用網路購物交易有誤，將付款方式誤設為分期付款，
      須操作自動櫃員機以辦理取消云云，致梁怡惠信以為真而
      陷於錯誤，遂於同日下午6 時43分許，依指示操作自動櫃
      員機，因而轉帳10,419元（不含手續費17元）至王善聰上
      開第一銀行大園分行帳戶內，旋遭該詐欺集團成員提領一
      空。嗣因梁怡惠發覺其帳戶內經轉出10,419元，始知受騙
      ，並報警處理，始悉上情。
二、案經臺北市政府警察局中正第一分局報告臺灣臺北地方法院
    檢察署呈請臺灣高等法院檢察署檢察長核轉臺灣板橋地方法
    院檢察署偵查起訴，及臺灣臺中地方法院檢察署移送併辦。
    理  由
壹、證據能力部分：按被告以外之人於審判外之陳述，雖不符刑
    事訴訟法第159 條之1 至第159 條之4 之規定，而經當事人
    於審判程序同意作為證據，法院審酌該言詞陳述或書面陳述
    作成時之情況，認為適當者，亦得為證據。當事人或辯護人
    於法院調查證據時，知有第159 條第1 項不得為證據之情形
    ，而未於言詞辯論終結前聲明異議者，視為有前項之同意。
    刑事訴訟法第159 條之5 定有明文。本案被告於本院審理時
    對於檢察官所提各項證據方法之證據能力，均表示「沒有意
    見」，且本案言詞辯論終結前，被告並未爭執被告以外之人
    於審判外之言詞或書面陳述無證據能力，揆諸上開規定，應
    視為被告已同意上開各該證據方法得作為證據，而本院審酌
    上開各該證據均非非法取得之證據，並無證據力明顯過低之
    情形，復經本院於審判期日就上開證據依法進行調查、辯論
    ，依法自有證據能力，合先敘明。
貳、實體部分：
一、訊據被告王善聰固坦承有開設上開第一銀行大園分行帳戶，
    惟矢口否認有何幫助詐欺之犯行，辯稱：第一銀行大園分行
    帳戶是申請用來薪資轉帳用，伊並未將帳戶存摺、金融卡及
    密碼提供給他人使用，因伊連殘障手冊一個月可以領3,000
    元都沒有去申請了，怎會去賣帳戶，伊係將存摺、提款卡放
    在一起，因沒有在用隨便亂放，伊於98年10月來臺北之後，
    才發現上開存摺及提款卡不見了，沒有去掛失，至密碼伊寫
    在存摺上面，密碼是伊生日之西元年加上農曆生日之組合云
    云。惟查：
（一）上揭犯罪事實，業據證人即被害人曾翊旎、梁怡惠於警詢
      時分別指述綦詳，及證人即第一銀行營業部經辦人員張韶
      琪於警詢中陳述明確，並有告訴人曾翊旎提出之第一銀行
      自動櫃員機交易明細表、被害人梁怡惠提出之兆豐國際商
      業銀行自動櫃員機交易明細表、第一銀行警示帳戶通報資
      料查詢、王善聰帳戶個資檢視、電話號碼查詢結果、王善
      聰第一商業銀行顧客帳戶資料查詢單、第一銀行各類存款
      開戶暨往來業務項目申請書、第一銀行證明文件、王善聰
      身分證影本、在職證明書、財團法人金融聯合徵信中心查
      詢結果、開戶作業檢核表、基隆市警察局第二分局偵查隊
      受理各類案件紀錄表、受理詐騙帳戶通報警示簡便格式表
      、受理刑事案件報案三聯單、金融機構聯防機制通報單、
      新竹縣政府警察局竹東分局二重埔派出所受理詐騙帳戶通
      報警示簡便格式表、受理刑事案件報案三聯單、第一商業
      銀行大園分行99年8 月10日一大園字第00138 號函暨所附
      王善聰開戶申請書、身分證影本、存款明細分類帳、第一
      商業銀行大園分行100 年1 月20日一大園字第00014 號函
      暨所附交易明細各1 件、內政部警政署反詐騙諮詢專線紀
      錄表、內政部警政署165 反詐騙諮詢專線帳戶/ 電話號碼
      分析各2 紙附卷可稽，足見被告所有之上開第一銀行大園
      分行帳戶確已經詐騙集團成員供作詐騙被害人曾翊旎、梁
      怡惠所用等情，堪予認定。
（二）被告固於偵查中及本院審理中均辯稱伊連殘障手冊每個月
      得請領3,000 元都沒申請了，怎會去賣帳戶云云。惟被告
      於本院準備程序中自承：「現在有土地銀行勞保貸款要繳
      ，借10萬的... 我現在欠銀行的錢只有土地銀行的勞保貸
      款，其他卡債一間一間還，最多的時候是8 萬多，現在卡
      債還欠1 、20萬。清潔工1 個月薪水2 萬4 左右，還貸款
      1 個月要還3 千、卡債一個月還2 千」、「（問：你的卡
      債欠幾家銀行？）我要看還款的單子，是一家一家還的，
      現在剩最大的那間要還，是美商花旗7 、8 萬，玉山剩1
      萬多，其他不記得」等語（見本院100 年1 月4 日準備程
      序筆錄第3 、4 頁）。足徵被告除2 萬多元之薪資收入外
      ，尚有數筆債務須償還，且金額達10數萬元以上，而被告
      收入僅較勞工基本工資多出數千元，收入尚非豐厚，復須
      償還上述債務，衡諸常情，若被告確可領取殘障身分補助
      津貼，豈有未請領補助以改善生活或儘速清償債務，反任
      由債務利息持續累計之理，且被告亦未提出有何殘障手冊
      或證明，或得請領殘障補助津貼之證明文件以資佐證；況
      且，交付金融機構帳戶存摺、提款卡之原因不一而足，或
      有因需錢孔急，或有因個人情誼而借予他人供詐騙他人所
      用，亦可能因得獲取非金錢之其他對價，則被告是否得請
      領殘障身分補助津貼而未請領，亦與本件被告是否有將其
      所有之上開第一銀行大園分行帳戶存摺、提款卡及密碼等
      物交付予他人無直接之關聯性。是以，尚無從據此為對被
      告有利之認定。
（三）再按使用提款卡領取帳戶內之款項，須操作自動櫃員機輸
      入正確之密碼，始能順利提領，若非經帳戶所有人同意、
      授權並告知提款卡密碼，以現今磁條或晶片金融卡至少4
      位或6 位以上密碼之設計，單純持有提款卡之人，欲隨機
      輸入正確號碼而成功領取款項之機率，顯然微乎其微，而
      欲使用存摺領取款項者，亦須同時持有存摺、印章，並填
      寫或輸入正確之提款卡密碼，始可順利領得款項，故一般
      人均知悉應將提款卡與密碼分開妥善保管，如有遺失並應
      立即申辦掛失補發，以防他人拾獲使用，影響個人銀行債
      信，並避免帳戶遭盜用，是被告辯稱其將密碼寫在存摺上
      並與提款卡放在一起，且竟未發現遺失，直至98年10月搬
      家至臺北後始發現遺失，之後卻又未辦理掛失亦未向警方
      報案云云，顯與常情有違，已難遽以採信。再者，就取得
      被告上開帳戶之詐欺集團而言，該詐欺集團既利用該帳戶
      作為收取騙得款項之工具，且確有被害人因受騙而匯款至
      上開帳戶內，衡情該詐欺集團當無可能選擇一隨時可能遭
      帳戶所有人掛失而無法使用之帳戶，作為收取款項之用，
      且參以現今社會上，確實存有不少為貪圖小利而出售自己
      帳戶供人使用之人，是該詐欺集團僅須付出少許之金錢，
      即可取得可完全操控而無遭掛失風險之帳戶，則實無以利
      用拾獲他人遺失帳戶之方式以取得帳戶之必要，否則，倘
      該詐欺集團尚未及實施詐欺犯行，甚者已實施詐欺犯行而
      未及提領詐得款項前，該帳戶所有人已先行將帳戶掛失，
      則該詐欺集團豈非徒勞無功、一無所獲？此益徵被告上開
      第一銀行大園分行帳戶之存摺、提款卡及密碼等物，絕非
      詐欺集團竊得或偶然拾得所使用，而係被告自行交付予該
      詐欺集團成員使用無疑。
（四）又按刑法上之故意，分直接故意（確定故意）與間接故意
      （不確定故意），「行為人對於構成犯罪之事實，明知並
      有意使其發生者」為直接故意；又「行為人對於構成犯罪
      之事實，預見其發生而其發生並不違背其本意者」為間接
      故意；而參以於金融機構開設存款帳戶，請領存摺及提款
      卡一事，原係針對個人身分之社會信用而予以資金流通，
      具有強烈之屬人性，而金融帳戶為個人理財之工具，可供
      款項之存匯、提領，一般民眾皆可以存入最低開戶金額之
      方式，任意於金融機構申請開設存款帳戶，且一人並可於
      不同之金融機構申請多數之存款帳戶使用，並無任何資格
      條件之限制，此屬眾所週知之事實；茍有使用金融機構帳
      戶之正當用途，自以使用其本人或可信賴之親友申請之帳
      戶，最為便利安全，始可避免帳戶名義人反悔或心存歹念
      ，利用通知掛失止付、變更存戶印鑑圖章或換發存摺之方
      式，將帳戶內之款項提領一空，反致真正使用帳戶人蒙受
      損失，茍非為犯罪等不法目的或為掩飾自己真實身分，並
      藉以逃避查緝，依常情並無捨棄自己申設帳戶而迂迴以花
      費金錢或其他方法向無相當信賴關係之陌生人取得帳戶使
      用之理，又若非與本人有密切關係或特殊信賴關係，亦無
      任意提供帳戶供他人使用之理，縱有交付個人帳戶供他人
      使用之特殊情形，亦必會先行瞭解他人使用帳戶之目的始
      行提供，並儘速要求返還，是依一般人之社會生活經驗，
      若見他人不以自己名義申請帳戶，反而向無相當信賴關係
      之陌生人收取存款帳戶供己使用，衡情對於該帳戶是否供
      不法之使用，當有合理之懷疑。再詐欺集團經常以收購之
      方式大量取得他人之金融機構帳戶，亦常以應徵工作、質
      押借款、辦理貸款為由，誘使他人提供金融機構帳戶，以
      隱匿其財產犯罪之不法行徑、規避執法人員之查緝，並掩
      飾、確保因自己犯罪所得之財物，類此在社會上層出不窮
      之案件，亦經坊間書報雜誌、影音媒體、網路新聞多所報
      導及再三批露而為眾所週知之情事，是以，避免此等專屬
      性甚高之物品被不明人士利用為犯罪工具，亦為一般生活
      所應有之認識。查，被告雖係國小肄業，然其既係心智成
      熟且係50歲以上之成年人，並有4 、50年工作經驗，為具
      有一定社會常識之人，且於偵查中並自承：「我有聽收音
      機知道帳戶不能交給他人使用」等語（見臺灣板橋地方法
      院檢察署99年度偵字第27802 號偵查卷第8 頁），是被告
      對於交付其所有之上開第一銀行大園分行帳戶之存摺、提
      款卡及密碼予真實姓名年籍不詳之人，將可能被用來作為
      詐欺取財等非法用途上，應有所預見，而被告竟仍將上開
      金融機構帳戶之存摺、提款卡及密碼等物，均交予他人使
      用，足見被告主觀上對於其提供帳戶之行為，縱令因而幫
      助他人為詐欺取財之行為，亦不違反其本意，其有幫助詐
      欺取財之不確定故意，至屬灼然。
（五）綜上，被告上開所辯，顯係事後卸責之詞，委無可採。本
      案事證明確，被告犯行堪以認定，自應依法論科。
二、按刑法上之幫助犯，係對於犯罪與正犯有共同之認識，而以
    幫助之意思，對於正犯資以助力，而未參與實施犯罪之行為
    者而言（最高法院75年台上字第1509號、84年台上字第5998
    號、88年台上字第1270號判決意旨參照）。是以，如未參與
    實施犯罪構成要件之行為，且係出於幫助之意思提供助力，
    即屬幫助犯，而非共同正犯。查本件被告提供上開帳戶存摺
    、提款卡及密碼供不詳人士所屬犯罪集團用以誘騙被害人曾
    翊旎等2 人匯入金錢，而遂行詐欺取財之犯行，其單純提供
    帳戶予他人使用之行為，僅係對於他人遂行之詐欺取財犯行
    提供取款工具、資以助力，並非實際參與詐欺集團成員對被
    害人實施詐欺之犯罪行為，且屬刑法詐欺取財罪構成要件以
    外之行為。被告既以幫助他人犯罪之不確定故意，而參與犯
    罪構成要件以外之行為。是核被告所為，係犯刑法第30條第
    1 項、第339 條第1 項之幫助詐欺取財罪。又被告一次交付
    其所有上開第一銀行大園分行帳戶之存摺、提款卡及密碼予
    他人之行為，同時幫助詐騙集團成員詐欺被害人曾翊旎、梁
    怡惠等2 人之財物，係一行為觸犯數個相同罪名，為想像競
    合犯，應依刑法第55條規定從一情節較重者處斷。而臺灣臺
    中地方法院檢察署檢察官99年度偵緝字第2480號移送併辦之
    事實，與本件起訴書之事實同一，本院自得併予審究，併此
    敘明。又被告幫助他人犯前開罪名，為幫助犯，爰依刑法第
    30條第2 項規定，按正犯之刑減輕之。爰審酌被告提供前揭
    帳戶供犯罪集團成員使用，助長他人犯罪，危害他人財產安
    全，又增加查緝困難，其犯罪所生之危害非輕，另審酌被告
    之素行尚可，有臺灣高等法院被告前案紀錄表1 份可憑，智
    識程度（國小肄業），犯罪之動機、目的、手段、犯罪後之
    態度等一切情狀，量處如主文所示之刑，並諭知易科罰金之
    折算標準，以資懲儆。
據上論斷，應依刑事訴訟法第299 條第1 項前段，刑法第30條第
1 項前段、第2 項、第339 條第1 項、第55條、第41條第1 項前
段，刑法施行法第1 條之1 第1 項、第2 項前段，判決如主文。
本案經檢察官姜麗君到庭執行職務。
中    華    民    國    100   年    3     月    11    日
                  刑事第十四庭  審判長法  官  吳幸娥
                                      法  官  廖欣儀
                                      法  官  傅明華
上列正本證明與原本無異
如不服本判決，應於判決送達後10日內，向本院提出上訴書狀，
並應敘述具體理由；其未敘述上訴理由者，應於上訴期間屆滿後
20日內向本院補提理由書（均須按他造當事人之人數附繕本）「
切勿逕送上級法院」
                                      書記官  黃頌棻
中    華    民    國    100   年    3     月    11    日
附錄本案論罪法條全文：
中華民國刑法第339條
意圖為自己或第三人不法之所有，以詐術使人將本人或第三人之
物交付者，處5 年以下有期徒刑、拘役或科或併科1 千元以下罰
金。
以前項方法得財產上不法之利益或使第三人得之者，亦同。
前2項之未遂犯罰之。